臺灣臺南地方法院民事判決
109年度訴字第1061號
原      告  李郡梓
            顏瑋玲
共      同
訴訟代理人  陳宏義律師
被      告  王修豐
訴訟代理人  謝凱傑律師
            楊聖文律師
            許哲嘉律師
            孟士珉律師
上列當事人間請求拆屋還地等事件，本院於民國110年1月22日言
詞辯論終結，判決如下：
    主      文
原告之訴及假執行之聲請均駁回。
訴訟費用由原告負擔。
    事實及理由
一、原告主張：開將建設開發股份有限公司（下稱開將公司）投
    資興建「傳佳寶社區」後，將坐落臺南市○○區○○○段0000000
    地號土地（下稱26號地）及同段1049-27地號土地（下稱27
    號地）上守衛室（下稱系爭守衛室），點交「傳佳寶社區管
    理委員會」（下稱傳佳寶管委會）占有管理，惟系爭守衛室
    興建於26號地及27號地如附圖編號A及編號B所示部分土地上
    ，開將公司興建系爭守衛室時未經原告同意，故為無權占有
    ；傳佳寶管委會也沒有訂立規約或開過區分所有權人會議或
    依法報備，所以傳佳寶管委會沒有當事人能力，況傳佳寶管
    委會於民國109年4月30日亦已解散，依公寓大廈管理條例第
    29條規定，應以被告為傳佳寶社區的管理負責人，被告同時
    也應該是系爭守衛室的事實上處分權人；原告李郡梓及顏瑋
    玲分別是26號地及27號地的所有權人，自得依民法第767條
    請求被告拆屋還地，並得依民法第179條規定，請求被告返
    還所受相當於租金之不當得利等語。並聲明：㈠被告應將系
    爭守衛室坐落26號地如附圖編號A所示部分土地上結構拆除
    ，並將該部分土地返還原告李郡梓；被告應給付原告李郡梓
    新臺幣（下同）26,880元，及自起訴狀繕本送達翌日起至清
    償日止，按年息5%計算之利息，自109年6月1日起至該部分
    結構拆除完畢為止，並應於每月1日給付原告李郡梓1,680元
    ；㈡被告應將系爭守衛室坐落27號地如附圖編號B所示部分土
    地上結構拆除，並將該部分土地返還原告顏瑋玲；被告應給
    付原告顏瑋玲302,400元，及自起訴狀繕本送達翌日起至清
    償日止，按年息5%計算之利息，自109年6月1日起至該部分
    結構拆除完畢為止，並應於每月1日給付原告顏瑋玲1,680元
    ；㈢原告顏瑋玲就其請求被告給付302,400元暨遲延利息部分
    ，願供擔保請准宣告假執行。
二、被告則以：傳佳寶社區實係由開將公司關係企業將舜建設開
    發股份有限公司（下稱將舜公司）投資興建，系爭守衛室本
    係規劃設置於臺南市○○區○○○段000000地號土地上，考慮建
    築美觀及住戶使用便利性，才變更設置於26號地及27號地上
    ；系爭守衛室係未辦保存登記之建物，應為原始起造人將舜
    公司所有，但將舜公司沒有將系爭守衛室讓與社區全體住戶
    ，故社區住戶就系爭守衛室無事實上處分權存在，被告自始
    非傳佳寶社區的管理負責人，更不可能取得系爭守衛室事實
    上處分權；何況，原告自始即知系爭守衛室建築於其土地上
    ，對原告來說只是小部分經濟利用價值甚低的空地，如果拆
    除卻會使社區全體住戶的居住安全大受影響，故原告請求拆
    屋還地有權利濫用之虞等語，資為抗辯。並聲明：原告之訴
    駁回。
三、兩造不爭執事實：原告李郡梓及顏瑋玲分別是26號地及27號
    地之所有權人。
四、兩造間爭執事項
  ㈠原告得否依民法第767條規定請求被告拆屋還地？
  ㈡原告得否依民法第179條規定請求被告返還所受利益？
五、法院的判斷
　㈠原告沒有辦法證明被告有權利拆除系爭守衛室，所以這部分
    的請求（拆屋還地）敗訴。
　　⑴所有人對於無權占有其所有物者，得請求返還之；對於妨
      害其所有權者，得請求除去之；民法第767條第1項前段及
      中段定有明文。未辦理建物第1次所有權登記以前，房屋
      所有權屬於出資興建的原始建築人；因為房屋拆除是1種
      事實上處分行為，所以未經辦理所有權第1次登記的建物
      ，要有所有權或事實上處分權的人，才能夠拆除（參照96
      年度台上字第2772號民事判決）。
　　⑵原告雖主張：系爭守衛室是由開將公司興建後點交給傳佳
      寶管委會占有管理，但傳佳寶管委會沒有訂立規約或開過
      區分所有權人會議或依法報備，所以傳佳寶管委會沒有當
      事人能力，傳佳寶管委會於109年4月30日亦已解散，故依
      公寓大廈管理條例第29條規定，應以被告為傳佳寶社區的
      管理負責人，被告同時也應該是系爭守衛室的事實上處分
      權人云云。惟查：
　　　⒈兩造就系爭守衛室係由開將公司或將舜公司興建有所爭
        執。被告除稱系爭守衛室實係由將舜公司（開將公司關
        係企業）興建外，並已就此提出傳佳寶建案廣告手冊及
        切結書影本各1份為證（見本院卷第91頁至第110頁、第
        115頁），反觀原告卻未就其此部分主張（即系爭守衛
        室係由開將公司興建）提出任何證據為佐，本院自難率
        信原告此部分主張為真。本院無法認定開將公司為系爭
        守衛室原始興建（所有權）人，當亦無從認定他人（被
        告或傳佳寶管委會等）自開將公司取得系爭守衛室之事
        實上處分權。
　　　⒉傳佳寶社區住戶未曾依公寓大廈管理條例設立管理委員
        會，故傳佳寶管委會應該是傳佳寶社區住戶自發成立的
        組織，為兩造所不爭執的事實（見補字卷第17頁、本院
        卷第23頁至第25頁、第49頁至第51頁、第85頁至第86頁
        ）。據此可知傳佳寶管委會非法人而無權利能力，縱使
        傳佳寶管委會受領占有管理系爭守衛室，傳佳寶管委會
        也無法取得系爭守衛室事實上處分權。至於傳佳寶管委
        會是否為非法人團體（按：卷內無足夠證據認定是否為
        非法人團體）與實體法上關係為何，則又屬其他法律問
        題，附此敘明。
　　　⒊公寓大廈管理條例第3條第1款規定：「公寓大廈：指構
        造上或使用上或在建築執照設計圖樣標有明確界線，得
        區分為數部分之建築物及其基地」，傳佳寶社區卻是多
        戶透天厝集合而成的社區，是否"應"依公寓大廈管理條
        例成立管理委員會或推選管理負責人，尚非無疑。依公
        寓大廈管理條例第29條第6項規定：「公寓大廈未組成
        管理委員會且未推選管理負責人時，以第二十五條區分
        所有權人互推之召集人或申請指定之臨時召集人為管理
        負責人。區分所有權人無法互推召集人或申請指定臨時
        召集人時，區分所有權人得申請直轄市、縣(市)主管機
        關指定住戶一人為管理負責人，其任期至成立管理委員
        會、推選管理負責人或互推召集人為止」，可知該管理
        負責人應係經由區分所有權人互推或主管機關指定而產
        生。如被告係依公寓大廈管理條例第25條由區分所有權
        人互推之召集人，被告即應依規定召開區分所有權人會
        議，此與原告所述傳佳寶社區沒有開過區分所有權人會
        議的情形不符，原告又沒有就此部分主張事實提出足夠
        證明的證據，本院當難率信被告為傳佳寶社區之管理負
        責人。況依公寓大廈管理條例第3條第10款規定，「管
        理負責人」是指未成立管理委員會時，負責管理公寓大
        廈事務的人。即使被告是傳佳寶社區的管理負責人，頂
        多也只是有負責管理社區事務權責而已，不會因此取得
        屬於傳佳寶社區住戶的所有權或事實上處分權。原告據
        以主張被告為系爭守衛室的事實上處分權人，容有誤會
        ，自非可採。
　　⑶未辦保存登記的建物，就私法關係而言，只有所有權人或
      事實上處分權人才有權利拆除。依民事訴訟法第277條前
      段規定，原告應就其主張有利於己的事實負舉證責任。原
      告主張被告是系爭守衛室的事實上處分權人，卻沒有提出
      足夠的證據，所以原告請求被告將系爭守衛室拆除，並返
      還如附圖編號A及編號B所示部分土地，為無理由，應予駁
      回。
　㈡系爭守衛室雖然蓋在原告的土地上，但系爭守衛室不是被告
    的，所以原告不應該向被告要求返還所受利益，這部分的請
    求（給付相當金額）也敗訴。
　　⒈無法律上之原因而受利益，致他人受損害者，應返還其利
      益；雖有法律上之原因，而其後已不存在者，亦同；民法
      第179條定有明文。
　　⒉原告雖主張：其未同意開將公司將系爭守衛室興建於26號
      地及27號地上，被告為系爭守衛室的事實上處分權人，無
      權占有26號地及27號地如附圖編號A及編號B所示部分土地
      ，可獲得相當於租金的利益，故其得依不當得利之法律關
      係，請求被告返還相當於租金之利益等語。惟查：
　　　⑴不論原始興建人為開將公司或將舜公司，當時（即興建
        系爭守衛室時）均應是26號地及27號地的所有權人，除
        應遵守相關行政規範外，在自己的土地上蓋守衛室本無
        需獲得原告的同意。至於此情形（即系爭守衛室興建於
        26號地及27號地上）是否可能衍生其他法律爭議，則屬
        不同問題，附此敘明。
　　　⑵縱使系爭守衛室坐落於26號地及27號地上屬於無權占有
        的情形，原告也應向系爭守衛室的所有權人或事實上處
        分權人，請求返還所受相當於租金之不當得利才對。原
        告於本件訴訟卻向非事實上處分權人（即被告），請求
        返還所受相當於租金之不當得利，自非法之所許。
　　⒊本件沒有證據可認定被告是系爭守衛室的事實上處分權人
      ，也就無法認定被告因占用26號地及27號地而受有相當於
      租金之利益。即使原告因為系爭守衛室坐落於26號地及27
      號地上而受有損害，也不應該向被告請求返還相當於租金
      之不當得利。從而，原告依不當得利之法律關係，請求被
      告返還所受相當於租金之利益，亦屬無據，應予駁回。
六、綜上，原告依民法第767條及第179條規定請求：㈠被告應將
    系爭守衛室坐落26號地如附圖編號A所示部分土地上結構拆
    除，並將該部分土地返還原告李郡梓；被告應給付原告李郡
    梓26,880元，及自起訴狀繕本送達翌日起至清償日止，按年
    息5%計算之利息，自109年6月1日起至該部分結構拆除完畢
    為止，並應於每月1日給付原告李郡梓1,680元；㈡被告應將
    系爭守衛室坐落27號地如附圖編號B所示部分土地上結構拆
    除，並將該部分土地返還原告顏瑋玲；被告應給付原告顏瑋
    玲302,400元，及自起訴狀繕本送達翌日起至清償日止，按
    年息5%計算之利息，自109年6月1日起至該部分結構拆除完
    畢為止，並應於每月1日給付原告顏瑋玲1,680元，均為無理
    由，應予駁回。原告之訴既經駁回，其假執行之聲請即失所
    依據，應併予駁回。
七、訴訟費用負擔之依據：民事訴訟法第78條。
中　　華　　民　　國　　110 　年　　2 　　月　　5 　　日
                  民事第五庭    法  官　陳谷鴻
以上正本證明與原本無異。   
如不服本判決，應於判決送達後20日內，向本院提出上訴狀並表
明上訴理由，如於本判決宣示後送達前提起上訴者，應於判決送
達後20日內補提上訴理由書（須附繕本）。
如委任律師提起上訴者，應一併繳納上訴審裁判費（參照民事訴
訟法施行法第9條：上訴人有律師為訴訟代理人，或依書狀上之
記載可認其明知上訴要件有欠缺者，法院得不行民事訴訟法第44
2條第2項及第444條第1項但書之程序）。
中　　華　　民　　國　　110 　年　　2 　　月　　5 　　日
                                書記官  曾盈靜